---
title: "Taxa de Matrícula Líquida pela PNAD-c"
author: "Victor Alcantara"
date: "14/05/2021"
output:
  word_document: default
  pdf_document: default
editor_options: 
  chunk_output_type: console
---

As informações sobre o acesso à escolarização formal, sintetizado nas taxas de atendimento escolar (jovens matriculados em qualquer nível de ensino), taxa de matrícula bruta (proporção de jovens matriculados em determinado nível de ensino) e taxa de matrícula líquida (proporção de jovens matriculados em idade adequada) são levantadas pelas pesquisas demográficas (censo e amostras).

Neste script calcularemos a TML para os segmentos fundamentais, médio e superior da Educação Básica com base na PNAD-c. Como se trata de uma amostra complexa, obtemos a proporção considerando os pesos amostrais e calculamos uma margem de erro para a estimativa populacional.

As proporções fazem parte das estatísticas descritivas não-viesadas que representam a população, e a dimensão das amostras na PNAD-c, que é relativamente grande, torna as estatísticas mais precisas.

```{r, warning = FALSE, message = FALSE}
# 0. Packages and setup -------------------------------------------

library(PNADcIBGE) # Para importar dados da Pnad contínua
library(tidyverse) # Para organizar e analisar os dados
library(Hmisc)     # Para análises com peso amostral
library(weights)   #
library(ggplot2)   # Para gráficos
library(ggExtra)   # Para funções extra do ggplot
library(rio)       # R Imput Output
require(fst)       # FST é requisito para o RIO salvar nesse formato
```

# 1. Selecionando variáveis e filtrando casos
# verbos select e filter

1. (V2009)  Idade do morador na data de referência
2. (V3006)  Série/ano que frequenta
2. (V3003A)  Segmento do EF que frequenta
2. (VD3005) Anos de estudo (pessoas de 5 anos ou mais de idade) padronizado para o Ensino fundamental com duração de 9 anos
3. (VD4016) Rendimento mensal habitual do trabalho principal para pessoas de 14 anos ou mais de idade (apenas para pessoas que receberam em dinheiro, produtos ou mercadorias no trabalho principal)
4. (V1027)  Peso do domicílio e das pessoas (Peso trimestral com correção de não entrevista com pós estratificação pela projeção de população)
5. (V4010) Código da Ocupação
```{r, warning=FALSE}
wd <- ("C:/Users/VictorGabriel/Documents/00_dados/PNAD/")

data <- import(paste0(wd, 2019, "/pnadc_", 2019,"-1q.fst")) 

mydata <- data %>% 
               select(V2009, VD3005,V3006,V3003A,
                      VD4016,V1027,V4010) %>% 
  
               rename(.,  idade        = V2009,
                          escolaridade = VD3005,
                          ano_escolar  = V3006,
                          seg_escolar  = V3003A,
                          renda        = VD4016,
                          peso         = V1027) 

mydata <- data %>%
                filter(renda >= 0,                
                       idade %in% 18:65)
```

Taxa de matrícula líquida (proporção de jovens matriculados em idade adequada)

```{r}
# EF (6-14)
mydata$ano_escolar <- as.numeric(mydata$ano_escolar)

t.EF <- mydata %>% filter(idade %in% 6:14) %>% summarise( count(.,seg_escolar,wt=peso)
) %>% mutate(.,
                  tml = n/sum(.$n))

# EM (15-17)
t.EM <- mydata %>% filter(idade %in% 15:17) %>% summarise( count(.,seg_escolar,wt=peso)
) %>% mutate(.,
                  tml = n/sum(.$n))

# ES (18-24)
t.ES <- mydata %>% filter(idade %in% 18:24) %>% summarise( count(.,seg_escolar,wt=peso)
) %>% mutate(.,
                  tml = n/sum(.$n))
```

Inferência da proporção populacional com base na amostra da PNAD.

```{r}
# 1. Proporções observadas na amostra

d.EF <- t.EF %>% mutate(.,
                     situ = ifelse(
 seg_escolar == "Regular do ensino fundamental" | 
 seg_escolar == "Regular do ensino médio",
 "adequado","inadequado")
                   ) %>% group_by(situ) %>% summarise( 
                     tm = sum(tml),
                     n  = sum(n))

d.EM <- t.EM %>% mutate(.,
                     situ = ifelse(
  seg_escolar == "Regular do ensino médio" | 
  seg_escolar == "Educação de jovens e adultos (EJA) do ensino médio" |
  seg_escolar == "Superior - graduação",
  "adequado", "inadequado")
                   ) %>% group_by(situ) %>% summarise( 
                     tm = sum(tml),
                     n  = sum(n))

d.ES <- t.ES %>% mutate(.,
                     situ = ifelse(
  seg_escolar == "Superior - graduação" |
  seg_escolar == "Mestrado" |
  seg_escolar == "Doutorado" |
  seg_escolar == "Especialização de nível superior",
  "adequado","inadequado")
                   ) %>% group_by(situ) %>% summarise( 
                     tm=sum(tml),
                     n  = sum(n)
                     )

# 2. Margem de erro
# EF
alpha = 1.96
p = d.EF$tm[1]
q = 1 - d.EF$tm[1]
n =  mydata %>% filter(idade %in% 6:14) %>% nrow()

ME = alpha * sqrt(p * q / n )

# 2. Margem de erro
# EM
p = d.EM$tm[1]
q = 1 - d.EM$tm[1]
n =  mydata %>% filter(idade %in% 15:17) %>% nrow()

ME = alpha * sqrt(p * q / n )

# 2. Margem de erro
p = d.ES$tm[1]
q = 1 - d.ES$tm[1]
n =  mydata %>% filter(idade %in% 18:24) %>% nrow()

ME = alpha * sqrt(p * q / n )
```

